臺灣板橋地方法院刑事判決　　　　　　　　　　　　　九十年度訴字第一八五八號
　　公訴人　臺灣板橋地方法院檢察署檢察官
　　被　告　丙○○　男　五十三.
右列被告因偽造文書等案件，經檢察官提起公訴（九十年度偵字第一三二０二號），
本院判決如左：
    主    文
丙○○連續行使偽造私文書，足以生損害於他人，處有期徒刑伍月，如易科罰金，以
參佰元折算壹日。
附表所示偽造之印章、印文及署押均沒收。
    事    實
一、丙○○於民國九十年三月二十六日因違反動產擔保交易法案件，經本院判處拘役
    四十日，緩刑二年，於同年五月四日確定，現仍在緩刑中。其於八十七年一月十
    九日以其所有坐落臺北縣板橋市○○路○段一七八號建物提供擔保向世華聯合商
    業銀行股份有限公司板橋分行（以下簡稱世華銀行）申請辦理貸款時，明知該建
    物當時係以不定期租賃之方式出租予承租人甲○○、李榮吉、蔡松根、徐宗默、
    乙○○、周松義、戊○○等人，並未訂立書面租賃契約，又明知僅以上開建物供
    擔保所能貸得之款項為新臺幣（下同）三千萬元，為圖借貸更高額度，竟意圖為
    自己不法之所有，並基於行使偽造私文書之概括犯意，於不詳時地委由不知情之
    刻印店偽造甲○○、李榮吉、蔡松根、徐宗默、乙○○、周松義、戊○○等七人
    印章各一枚，在上址冒用甲○○等七人名義偽造房屋租賃契約書一式二份及承諾
    書一份，房屋租賃契約書內容記載訂約日八十六年八月一日，租賃期限一年，自
    八十六年八月一日起至八十七年七月三十一日止，每月租金三十萬元，在每份契
    約書上偽造承租人甲○○等七人署押各一枚，並蓋用偽造之印章為印文，計戊○○三枚、其餘甲○○等六人印文各二枚，及在承諾書上偽造承租人甲○○等七人
    署押各一枚、蓋用偽造之印章為印文各一枚後，持交世華銀行承辦人員，使不知
    情之承辦人員除按擔保不動產價值核實於八十七年一月十九日貸給三千萬元外，
    另又誤信丙○○所提出之上開偽造租賃契約書及承諾書為真正，而陷於錯誤，另
    貸給三百萬元之信用貸款，丙○○則於同日簽發面額三千萬元及三百萬元之本票
    各一紙交付世華銀行。待半年之貸款期限將至，丙○○又承前行使偽造私文書之
    同一概括犯意，並基於為自己不法利益之概括犯意，於八十七年八月一日在上址
    又冒用甲○○等七人名義偽造房屋租賃契約書一式二份及承諾書一份，房屋租賃
    契約書內容記載訂約日八十七年八月一日，租賃期限一年，自八十七年八月一日
    起至八十八年七月三十一日止，每月租金三十萬元，在每份契約書上偽造承租人
    甲○○等七人署押各一枚，並蓋用偽造之印章為印文，每人各二枚，及在承諾書
    上偽造承租人甲○○等七人署押各一枚、蓋用偽造之印章為印文各一枚後，持交
    世華銀行承辦人員辦理展延，使不知情之承辦人員陷於錯誤，同意將貸款展期一
    年，丙○○則於八十七年八月七日再簽發面額三千萬元及三百萬元之本票各一紙
    交付世華銀行。待一年之延展期限將屆時，丙○○復基於同前之行使偽造文書及
    為自己不法利益之概括犯意，復於上址冒甲○○等七人名義偽造房屋租賃契約書
    一式二份，租賃契約書內容記載訂約日八十八年八月一日，租賃期限一年，自八
    十八年八月一日起至八十九年七月三十一日止，每月租金三十萬元，在每份契約
    書上偽造承租人甲○○等七人署押各一枚，並蓋用偽造之印章為印文，每人各二
    枚後，持交世華銀行承辦人員辦理展期，使不知情之承辦人員陷於錯誤，同意展
    延貸款期限一年，丙○○則於八十八年八月七日再簽發面額三千萬元及三百萬元
    之本票各一紙交付世華銀行。丙○○上開所為均足生損害於甲○○等七人及世華
    銀行辦理信用貸款之正確性。嗣丙○○未再按期繳納利息，依契約條款規定借款
    視為全部到期，世華銀行於取得執行名義後，於八十九年九月二十九日向本院聲
    請強制執行查封供擔保之上開建物不動產，同年十月二十一日因承租人戊○○等
    人向本院執行處具狀陳報上開不動產上之不定期租賃關係後，世華銀行始查悉上
    情。
二、案經世華聯合商業銀行股份有限公司板橋分行訴請臺灣板橋地方法院檢察署檢察
    官偵查起訴。
    理    由
壹、有罪部分：
一、訊據被告丙○○對其於前揭時地以其所有坐落臺北縣板橋市○○路○段一七八號
    不動產建物提供擔保向世華銀行申請辦理抵押貸款三千萬元及信用貸款三百萬元
    ，嗣二度申請展延，並先後交付由其製作之甲○○等七人之租賃契約書、承諾書
    給世華銀行之事實，固坦承不諱，惟矢口否認前揭犯行，辯稱：伊原本在板信商
    業銀行貸款三千萬元，係世華銀行板橋分行黃經理說放款要伊捧場，租賃契約是
    黃經理要伊寫的，當時伊板橋中山路的房子出租，每月收租金十七萬元，黃經理
    說租金十七萬元太少，要伊提高到三十萬元，這樣可以提高貸款額度，多貸三百
    萬元，契約上承租人戊○○等人之印文，係承租人以前訂約時將印章交給伊，伊
    在製作給銀行的租賃契約時，有告訴戊○○等人云云。
二、然查前揭事實，業經告訴人世華銀行代理人丁○○於偵查中及本院審理時指訴甚
    詳稱：申請貸款時債務人提供之擔保不動產上有無租賃關係，及若有租賃關係，
    係定期或不定期之租賃，攸關將來若債務人無力清償，強制執行拍賣該不動產時
    能否點交之問題，會影響拍賣時投標人之出價意願及拍定價格，進而影響銀行債
    權額回收之多寡，因此會將之列為審核貸款時之重要徵信資料，一般言之，如係
    不定期租賃，世華銀行會婉拒貸款，但不是絕對的，還要看借款人的資力，被告
    貸款當時與其妻均係合泰證券的大股東，資力不錯，本件貸款三千三百萬元，其
    中三千萬元有房屋供擔保，三百萬元是信用貸款，若當時知道被告房屋上有不定
    期租賃，應該只會貸給被告有房屋擔保之三千萬元，三百萬元信用貸款部分就不
    會貸給他等語（見本院九十一年一月十五日、九月十九日訊問筆錄）。並有告訴
    人所提出被告申請貸款及歷次辦理展期時相關之房屋租賃契約書三份、承租人承
    諾書二份、出租人承諾書一份、授信約定書六份、本票六紙等附卷可稽。
三、次查證人甲○○、乙○○、戊○○等先後於偵查中及本院訊問時結證稱：甲○○
    向被告承租板橋市○○路○段一七八號一樓之一部分及三樓，戊○○承租一樓之
    一部分及二樓，乙○○承租一樓之一部分及四樓，租了一、二十年直到房子被查
    封拍賣為止，剛開始有訂書面契約，後來就沒有再簽契約了，但房租繼續繳納，
    最近一次調整租約是在八十五、六年左右，之後未再調整，伊等均不知被告有將
    該棟房屋向世華銀行抵押貸款，直到查封時才知道，被告給銀行之租約均非伊等
    簽訂，租約上之印文亦非伊等之印章，以前與被告簽約時，並沒有交印章給被告
    等語（見偵查卷第三十五頁背面至第三十六頁、本院九十一年一月十五日訊問筆
    錄）。復有偵查卷附證人戊○○、甲○○、乙○○等在本院八十九年度執辰字第
    一七九八六號強制執行事件中所提出之租賃權陳報狀影本一件、租賃契約書影本
    五件可證。依證人所提之租賃契約書所示，被告於八十四年七月三十一日以前與
    證人鍾文武等三人所簽訂之定期租賃契約書，因各承租人所承租之樓層不同，故
    契約均係各別訂立，且證人等在契約書之承租人欄下除簽名外，戊○○另以捺指
    印方式為之，甲○○則或僅簽名，或於簽名之外另蓋印文，但與本案系爭由世華
    銀行所提出被告為辦理貸款或展期時先後交付之租賃契約書上係由全部承租人不
    分各自承租部分一體簽名蓋印，及其上簽名筆跡、印文與先前各別訂定之契約顯
    有不同，顯見本案被告交付給世華銀行之各份租賃契約書五承諾書上之承租人甲○○等七人署押與印文均係被告所為，且被告亦始終未能提出已得各承租人之同
    意或授權之積極證據以實其說，其所辯有告知承租人云云自難採信。
四、至被告於偵審中辯稱：辦貸款係幫世華銀行板橋分行之黃經理作業績，是黃經理
    說租金十七萬元太少，要伊提高到三十萬元，這樣可以提高貸款額度，多貸三百
    萬元云云。惟此經告訴代理人丁○○否認，且縱如被告所言，亦不足以阻卻其偽
    造不實租賃契約，虛增信用度詐借告訴人銀行之犯行。綜上所述，本件事證明確
    ，被告犯行堪予認定。
五、查被告未經承租人甲○○等七人之同意，先後冒甲○○等七人名義偽造如附表所
    示之定期租賃契約書與承諾書，在各份契約書與承諾書上偽造甲○○等七人署押
    及印文，再持向世華銀行辦理貸款及展延，核其所為係犯刑法第二百十六條、第
    二百十條之行使偽造私文書罪。其於不詳時地利用不知情之刻印店偽刻甲○○等
    七人之印章，為間接正犯，繼在各份契約書與承諾書上蓋為印文及偽造甲○○等
    七人署押之行為，係偽造上開私文書之部分行為，為偽造私文書罪吸收。而其偽
    造私文書後持以行使，其偽造之低度行為，復為行使之高度行為所吸收，僅論以
    行使偽造私文書罪。又其每次同時同地以一行使偽造租賃契約書與承諾書之行為
    ，同時侵害甲○○等七人及世華銀行之法益，為一行為觸犯數罪名之想像競合犯
    ，應從一重之行使偽造私文書罪處斷。再其先後三次行使偽造私文書犯行，時間
    緊接，犯罪構成要件相同，顯係基於概括犯意為之，應依連續犯論以一罪，並依
    法加重其刑。另被告以不實之租賃契約書及承諾書使世華銀行承辦人員陷於錯誤
    ，於八十七年一月十九日多貸給三百萬元之信用貸款，被告此部分所為，該當刑
    法第三百三十九條第一項之詐欺取財罪。又被告其後於八十七年八月及八十八年
    八月二度向世華銀行辦理貸款展延時，復出具偽造之租賃契約書或承諾書，使世
    華銀行承辦人員再度陷於錯誤，同意展延，被告因此獲得緩期清償之利益，被告
    此部分所為，另該當刑法第三百三十九條第二項之詐欺得利罪。其先後二次詐欺
    得利犯行，亦時間緊接，犯罪構成要件相同，顯亦係基於概括犯意為之，應依連
    續犯論以一罪，並依法加重其刑。而被告所犯上開詐欺取財、連續詐欺得利二罪
    ，分別與前開之連續行使偽造私文書罪有方法結果之牽連犯關係，屬裁判上一罪
    ，應從較重之連續行使偽造私文書罪處斷。公訴意旨認被告於八十八年八月第二
    度向世華銀行辦理貸款展期一年，其所為除該當行使偽造私文書罪外，另犯詐欺
    取財罪嫌云云。然查被告該次所為，僅係獲取展期清償之利益，世華銀行並未另
    有撥貸款項之行為，被告自應該當詐欺得利罪，起訴法條既有未洽，應予變更。
    又本件公訴意旨僅就被告於八十八年八月以偽造之租賃契約第二度向世華銀行辦
    理貸款展期之犯行提起公訴，然被告前開其餘犯行，既與起訴部分有裁判上一罪
    之連續犯或牽連犯關係，為起訴效力所及，本院自得一併審究。爰審酌被告犯罪
    之動機、目的、手段、所生損害、及犯罪後除供擔保之不動產業經世華銀行強制
    執行取償外，據告訴代理人稱尚有約九十萬元之部分債務尚未清償等一切情狀，
    量處如主文所示之主刑，並諭知易科罰金之折算標準，以示懲儆。末查被告行為
    後刑法第四十一條業於九十年一月四日經立法院修正通過，於同年一月十日經總
    統公布，同年一月十二日生效施行，其修正條文為：「犯最重本刑為五年以下有
    期徒刑以下之刑之罪，而受六個月以下有期徒刑或拘役之宣告，因身體、教育、
    職業、家庭之關係或其他正當事由，執行顯有困難者，得以一元以上三元以下折
    算一日，易科罰金。但確因不執行所宣告之刑，難收矯正之效，或難以維持法秩
    序者，不在此限。」「併合處罰之數罪，均有前項情形，其應執行之刑逾六月者
    ，亦同」，依刑法第二條第一項規定比較新舊法律，適用新法對被告較為有利，
    自應依修正後刑法第四十一條第一項規定諭知易科罰金之折算標準，附此說明。
六、末查公訴意旨另認被告於八十八年八月第二度向世華銀行辦理貸款展期時，尚偽
    造承諾書一紙，及該次偽造租賃契約及承諾書之地點係在板橋市○○路之洪賢鐘
    代書處云云。惟查被告於偵查中雖曾供稱：契約書與承諾書係在板橋市○○路之
    洪賢鐘代書那邊做的云云（見偵查卷第四十三頁背面），然其於本院訊問時卻稱
    ：貸款展期非洪賢鐘代書辦理，資料係伊直接拿給黃經理云云（見本院九十年十
    二月二十七日訊問筆錄），其先後所述不一。再經本院函請臺北縣政府警察局板
    橋分局查訪有無在板橋市○○路設址之洪賢鐘代書結果，並無所獲，自無從認定
    被告於偵查中所言屬實。又被告於八十八年八月第二度向世華銀行辦理貸款展期
    時出具之承諾書（偵查卷第十頁），係由被告自行署名，與其貸款時及第一次展
    期時冒承租人甲○○等人名義出具之承諾書顯然不同，其自行具名之承諾書自無
    偽造文書之可言，公訴意旨就此亦有誤認，惟此與被告前開有罪之偽造文書部分
    既屬裁判上一罪之連續犯關係，爰不另為無罪判決之諭知，附此敘明。
七、附表所示被告偽造之印章、署押及印文，均依刑法第二百十九條規定宣告沒收。
貳、移送併辦部分：
一、臺灣板橋地方法院檢察署九十一年度偵字第三五五三號移送併辦意旨另以：被告
    丙○○意圖為自己不法之所有，於九十年六月一日以其所有之車號Ｋ九－七一一
    一號自用小客車，向臺北市○○區○○路三十六號一樓之「大有當舖」負責人張
    順卿質押借款三十二萬元，使張順卿陷於錯誤，將現金三十二萬元交付被告，並
    欲將被告之自用小客車駛進車庫保管，詎被告又佯稱因業務需要，必須使用該自
    用小客車，向張順卿商借三日，保證三日後歸還，並書立切結書一紙為憑，使張
    順卿不疑有他，讓被告將車開走，詎被告一去不返，屢經催討均避不出面，因認
    被告另涉犯刑法第三百三十九條第二項之詐欺得利罪嫌云云。
二、按「被告共同以詐術，向質權人將質物（汽車）騙回另售他人且經過戶，致質權
    人喪失其質物之占有不能請求返還，質權歸於消滅，使取回之質物價值增高，即
    屬取得財產上之不法利益，應共同成立刑法第三百三十九條第二項之罪」，固有
    最高法院六十六年臺非字第一四五號判例可參。然查移送併辦意旨所指被告涉犯
    詐欺得利犯罪之行為時間係九十年六月一日，而被告前揭有罪部分關於詐欺取財
    之犯罪行為時間係八十七年一月十九日，之後二次詐欺得利之行為時間分別為八
    十七年八月及八十八年八月，詐欺取財部分與移送併辦所指之詐欺得利部分並無
    任何裁判上一罪關係，而被告前揭連續詐欺得利部分與移送併辦所指之犯罪行為
    時間相隔亦已有一年十月，自難認有何時間緊接之連續犯關係，本院自無從併案
    審理，應退由檢察官另為適法之處理，附此敘明。
據上論斷，應依刑事訴訟法第二百九十九條第一項前段，刑法第五十六條、第二百十
六條、第二百十條、第二百十九條、第三百三十九條第一項、第二項、第五十五條、
第二條第一項前段、第四十一條第一項，罰金罰鍰提高標準條例第一條前段、第二條
，判決如主文。
本案經檢察官黃明絹到庭執行職務。
中      華      民      國        九 十 一    年    十    月   十  七   日
                                           臺灣板橋地方法院刑事第四庭
                                              法    官    談      虎
右正本證明與原本無異。
如不服本判決，應於判決送達後十日內，向本院提出上訴狀。
                                              書 記 官    陳  君  偉
中      華      民      國        九 十 一    年    十    月   十  七   日
附錄本案論罪科刑法條全文：
刑法第二百十條
  偽造、變造私文書，足以生損害於公眾或他人者，處五年以下有期徒刑。
刑法第二百十六條
  行使第二百十條至第二百十五條之文書者，依偽造、變造文書或登載不實事項或使
  登載不實事項之規定處斷。
刑法第三百三十九條
  意圖為自己或第三人不法之所有，以詐術使人將本人或第三人之物交付者，處五年
  以下有期徒刑、拘役或科或併科一千元以下罰金。
  以前項方法得財產上不法之利益或使第三人得之者，亦同。
  前二項之未遂犯罰之。
附表
 ┌──┬────────────┬───────────────────?
 │編號│   名      稱           │      內  容  及  數  量              ?
 ├──┼────────────┼───────────────────?
 │ 一 │ 印 章                  │偽造之甲○○、李榮吉、蔡松根、徐宗默、?
 │    │                        │乙○○、周松義、戊○○等七人印章各一枚?
 ├──┼────────────┼───────────────────?
 │    │ 臺北縣板橋市○○路○段 │每份契約偽造甲○○等七人署押各一枚、偽?
 │ 二 │ 一七八號房屋租賃契約書 │造戊○○印文三枚、其餘甲○○等六人印文?
 │    │ 八六年八月一日至八七年 │各二枚                                ?
 │    │ 七月三一日（一式二份） │                                      ?
 ├──┼────────────┼───────────────────?
 │ 三 │ 八七年一月十九日       │承諾書上偽造甲○○等七人署押各一枚、印?
 │    │ 承諾書一份             │文各一枚                              ?
 ├──┼────────────┼───────────────────?
 │    │ 同編號二房屋租賃契約書 │每份契約偽造甲○○等七人署押各一枚、印?
 │ 四 │ 八七年八月一日至八八年 │文各二枚                              ?
 │    │ 七月三一日（一式二份） │                                      ?
 ├──┼────────────┼───────────────────?
 │ 五 │ 八七年八月七日承諾書   │承諾書上偽造甲○○等七人署押各一枚、印?
 │    │ 一份                   │文各一枚                              ?
 ├──┼────────────┼───────────────────?
 │ 六 │ 同編號二房屋租賃契約書 │每份契約偽造甲○○等七人署押各一枚、印?
 │    │ 八八年八月一日至八九年 │文各二枚                              ?
 │    │ 七月三一日（一式二份） │                                      ?
 └──┴────────────┴─────────────────── 
